臺灣臺中地方法院刑事裁定　　　　　　 94年度自緝字第228號
自　訴　人　乙○○
　　　　　　甲○○
被　　　告　丙○○
上列被告因詐欺案件，經自訴人等提起自訴，本院裁定如下：
    主  文
自訴駁回。
    理  由
一、自訴意旨詳如附件刑事自訴狀所載。
二、按法院或受命法官於自訴案件第一次審判期日前訊問自訴人
    、被告及蒐集或調查證據結果，如認為案件有刑事訴訟法第
    二百五十二條至第二百五十四條之情形者，得以裁定駁回自
    訴，同法第三百二十六條第三項定有明文。次按犯罪事實應
    依證據認定之，無證據不得認定犯罪事實，刑事訴訟法第一
    百五十四條第二項定有明文；又認定不利於被告之證據須依
    積極證據，苟積極證據不足為不利於被告事實之認定時，即
    應為有利被告之認定，更不必有何有利之證據，最高法院三
    十年上字第八一六號判例可資參照。另刑法第三百三十九條
    第一項詐欺罪之成立，以意圖為自己或第三人不法所有，以
    詐術使人將本人或第三人之物交付為要件；所謂以詐術使人
    交付，必須被詐欺人因其詐欺而陷於錯誤，若其所用方法，
    不能認為詐術，亦不致使人陷於錯誤，即不構成該罪（最高
    法院四十六年臺上字第二六○號判例可資參照）。至民事債
    務當事人間，若有未依債務本旨履行給付債務之情形，因在
    一般社會經驗上可能之原因甚多，或因不可歸責之事由無法
    給付，或因合法得對抗他造主張抗辯而拒絕給付，甚或於債
    之關係成立後，始因可歸責之事由而遲延給付，均有可能，
    非必出於自始無意給付之詐欺一端，是苟無足以證明被告於
    債之關係發生時，自始即欲故意成立財產犯罪之積極證據，
    則依前揭規定，自不得僅以被告債信違反之客觀事後狀態，
    即推定被告該當於刑法詐欺罪之構成要件。
三、自訴人等認被告涉有詐欺罪嫌，無非係以自訴人等於民國八
    十四年十二月間參與被告籌組之每月新台幣（下同）三萬元
    之互助會；被告又分別於八十四年六月及八十四年十二月間
    參加自訴人乙○○為會首之每月三萬元互助會，嗣分別於八
    十四年八月及八十五年二月間得標，後上開被告為會首之互
    助會於八十五年三月間宣布倒會；上開被告標得之二互助會
    ，亦均自八十五年三月起，即未再繳納會款，且避不見面，
    並提出互助會簿為證。訊據被告堅決否認涉有詐欺犯行，辯
    稱：伊確有積欠自訴人前開互助會款，惟伊並沒有詐欺之故
    意。伊與自訴人間自七十六、七十七年開始，就有互助會往
    來，其間所跟的會超過五個以上，每會每月會款有一萬元的
    ，也有二萬元的，伊均有正常繳納會款。伊於八十五年三月
    十八日，係因六合彩經營不善，且伊當會首之互助會遭人倒
    會，借貸予他人之金錢，亦遭倒債，又當日到期票據過鉅，
    多達一、二百萬元，伊軋不過來，才導致週轉失靈，無法繳
    納會款，並非蓄意詐欺等語。
四、經查：被告所辯係因嗣後六合彩經營不善、軋票週轉失靈致
    無錢繳納會款乙節，業據自訴人乙○○於本院準備程序中到
    庭陳稱：「我們認識一、二十年沒錯，之前也有跟過我的會
    ，也都有正常繳款沒錯。當時被告沒有繳交會款，確實是因
    為經濟困難，被告在八十五年三月十五日跳票以後，被告約
    於三月十八、十九日打電話給我，她告訴我，她的票都跳票
    了，沒有辦法繳以後的會款，然後她人就不見了」、「後來
    經我們查證的結果，她當時會躲避債務，的確是六合彩經營
    不善，經濟發生困難才倒會。因為當時被告沒有向我們解釋
    清楚，我們誤以為她要詐欺。我們現在已經和解了，誤會已
    經解釋清楚」、「自訴人甲○○部分，她已經委託我了，她
    的意見也是跟我一樣」等語明確（見本院自緝字第二二八號
    卷第六一、六七頁），足認被告與自訴人等互助會往來多年
    ，被告先前均繳款正常，事後既突因經濟週轉失靈，始未繳
    納會款，自難遽論被告係於籌組及參加互助會之初，即存有
    詐欺之故意。參諸上揭三會中，其中一會被告係於八十四年
    六月跟會，於八十四年八月得標後，猶繼續正常繳納會款，
    直至八十五年三月，始未繳納，益徵被告當非跟會之初，即
    蓄意詐欺。再佐以卷附之誠泰商業銀行（下稱誠泰銀行）存
    摺存款對帳單及支票存款戶退票登記卡等資料所示（見本院
    自緝字第六○號卷第七五至一一一、一八一、一八二頁），
    被告自八十三年三月十四日起，至八十五年三月十八日止，
    在誠泰銀行票據帳戶內支票往來頻繁，且交易正常，並未有
    何退票不良紀錄，直至八十五年三月十八日始出現退票情形
    ，且當日退票金額確多達一百多萬元，與被告前揭辯詞相符
    ，足認被告所辯事後因經濟週轉失靈，始未繳納會款，並無
    詐欺故意等語，應堪採信。又查，被告已與自訴人等達成和
    解，有和解書乙紙附卷可稽（見本院自緝字第二二八號卷第
    六九頁），且經自訴人乙○○表明經渠等查證結果，當初認
    為被告有詐欺之意，乃係找不到被告才發生誤會等語，益證
    被告與自訴人等間當係單純民事糾紛甚明。此外，本院復查
    無其他積極證據，足認被告有何詐欺之犯行，被告之犯罪嫌
    疑自屬不足，揆諸首開說明，本件自訴應予駁回。
據上論斷，應依刑事訴訟法第三百二十六第三項、第二百五十二
條第十款，裁定如主文。
中　　華　　民　　國　　94　　年　　7 　　月　　29　　日
                  刑事第二庭    審判長法  官  蔡名曜
                                      法  官  林慧英
                                      法  官  蔡美華
上正本證明與原本無異。
如不服本判決，應於送達後十日內向本院提出上訴狀（須附繕本
），上訴於臺灣高等法院臺中分院。
                                      書記官  劉文永
中　　華　　民　　國　　94　　年　　7 　　月　　29　　日
